【裁判字號】    95,交聲,1334
【裁判日期】    951124
【裁判案由】    交管條例聲異
【裁判全文】
臺灣板橋地方法院刑事裁定            95年度交聲字第1334號
原處分機關  交通部公路總局臺北區監理所
異  議  人  乙○○
上列異議人即受處分人因違反道路交通管理處罰條例案件，對於
交通部公路總局臺北區監理所95年6 月28日所為之北監自裁字裁
4U-GD0000000號裁決處分（原舉發案號：中市警交字第GD000000
0 號），聲明異議，本院裁定如下：
    主  文
原處分撤銷。
乙○○不罰。
    理  由
一、原處分意旨略以：駕駛人洪政海於民國（下同）95年5 月6
    日23時35分許駕駛受處分人即異議人乙○○所有車號3C-619
    1 號自用一般小客車，行經臺中市文心及華美西街時，為臺
    中市警察局第六分局何安所執勤員警以上開自用小客車有擅
    自變更車體（車身包圍、排氣管）之違規事實而製單舉發，
    原處分機關即移送機關交通部公路總局臺北區監理所，經查
    證後復以異議人違規事實明確，而依道路交通管理處罰條例
    第18條（裁決書贅引第1 項）規定，裁處異議人罰鍰新臺幣
    （下同）1800元，並責令檢驗。
二、聲明異議意旨則略以：伊的自用小客車並無擅自改裝，原廠
    進口時共有4 種車款，伊的車子是其中的一款，又伊車子的
    配備及零件均是車商合法進口，既然是合法進口，為何要開
    單告發處罰，實在不合情理，警察單位所開擅自變更車體（
    車身包圍、排氣管）責令改善，伊不知道如何改善？也不知
    如何恢復原樣等語，為此爰依法聲明不服，請求撤銷原處分
    。
三、按「汽車車身、引擎、底盤等重要設備變更或調換，或因交
    通事故遭受重大損壞修復後，不申請公路主管機關施行臨時
    檢驗而行駛者，處汽車所有人600 元以上1800元以下罰鍰，
    並責令其檢驗」，修正前道路交通管理處罰條例第18條固定
    有明文（按該條文後於民國94年12月28日經修正公布為同條
    第1 項「汽車車身、引擎、底盤、電系等重要設備變更或調
    換，或因交通事故遭受重大損壞修復後，不申請公路主管機
    關施行臨時檢驗而行駛者，處汽車所有人新臺幣2400元以上
    96 00 元以下罰鍰，並責令其檢驗」，並自95年7 月1 日起
    生效施行，惟本件裁決書之裁決時間係於95年6 月28日，是
    依行政罰法第5 條前段之規定，仍應從修正前道路交通管理
    處罰條例第18條之規定處斷，併此敘明）。
四、經查：
（一）本件洪政海駕駛異議人所有之車牌號碼3C-6191 號自用小
      客車，於前述時、地，為臺中市政府警察局第六分局何安
      所執勤員警甲○○製單舉發「擅自變更車體（車身包圍、
      排氣管）」之違規事實，雖有臺中市警察局中市警交字第
      GD000000 0號舉發違反道路交通管理事件通知單、臺中市
      警察局第六分局95年5 月25日中分六警交字第0950020660
      號函及交通部公路總局臺北區監理所北監自字第09510086
      79號函各1 紙在卷足參。
（二）然異議人辯稱：伊的車子原廠有4 款，監理站的檔案是調
      第1 款，我的是第3 款，車身這部分在96年1 月1 日以前
      並沒有列為檢驗項目，因為新車不用驗車，第5 年開始驗
      車，我有驗過等語（見本院95年8 月30日訊問筆錄第1 頁
      ），並據提出汽車車輛規格表1 紙、原廠汽車型錄、汽車
      照片數紙，及車輛定期檢驗通知單1 紙等為證。經本院參
      諸異議人所提出之原廠汽車型錄，異議人之車輛確實係型
      錄中之第3 款無誤。綜上，足徵被告所辯，並非空言狡辯
      ，洵堪採信。
（三）第按「汽車有燈光、雨刮、喇叭、照後鏡、排氣管、消音
      器設備不全或損壞不予修復者，或其他設備擅自增、減、
      變更原有規格致影響行車安全者，處汽車所有人新台幣90
      0 元以上1800元以下罰鍰」，「汽車車身、引擎、底盤等
      重要設備變更或調換，或因交通事故遭受重大損壞修復後
      ，不申請公路主管機關施行臨時檢驗而行駛者，處汽車所
      有人新台幣1800元以上3600元以下罰鍰，並責令其檢驗」
      ，『行為時』有效施行之道路交通管理處罰條例第16條第
      1 項第2 款、第18條定有明文（比較行為時與原處分機關
      裁決時之法令，亦以適用行為時之法令較有利於異議人）
      。前揭二條文構成要件不同，法律效果殊異，道路交通管
      理處罰條例第16條第1 項第2 款將「燈光、雨刮、喇叭、
      照後鏡、排氣管、消音器」列舉，與第18條「汽車車身、
      引擎、底盤」分列，即有明示其一排除其他之用意，故後
      者適用對象、範圍自不包含前者；質言之，汽車之「燈光
      、雨刮、喇叭、照後鏡、排氣管、消音器」，不屬同條例
      第18條所定「汽車車身、引擎、底盤」之規範範疇。末按
      新增訂道路交通安全規則第23條之1 （95年7 月1 日生效
      施行）規定「汽車下列設備規格不得變更：一、底盤設備
      ：（一）方向盤位置。（二）傳動系統設備：指汽車之排
      檔型式、驅動方式、變速箱及齒輪箱。（三）煞車作用設
      備：指煞車作用種類（總泵、分泵及油管）及防滑煞車系
      統。（四）懸吊系統：指支臂、三角架與連桿機構。二、
      引擎設備：指引擎之機械或渦輪增壓系統、氮氣導入裝置
      設備。三、車身設備：（一）車身外附加燈飾。（二）車
      燈噴色或貼膠紙。四、其他經主管機關核定之項目。」反
      面解釋亦可推知，凡未列於同規則第23條之1 中之項目，
      該汽車之改裝變更即應推定為合法。
（四）查本件原舉發之違規事實係「擅自變更車體（車身包圍、
      排氣管）」，原處分機關裁決時所認定之違規事實則係「
      車身變更，不申請臨時檢驗而行駛」，此有舉發違反道路
      交通管理事件通知單及違反道路交通管理事件裁決書各1
      紙附卷可稽。揆諸前揭說明，則異議人不論是否更換是項
      「排氣管」並不該當於『行為時』同條例第18條所定「汽
      車車身、引擎、底盤」範疇，不應依該條論處；反之，若
      依同條例第16條第1 項第2 款規定，必變更原有規格致「
      影響行車安全」，始與該規定相當，若否，即不得以更換
      「排氣管」一端率執同條例第16條第1 項第2 款規定相繩
      。而是否「影響行車安全」，非得由執法人員主觀認定，
      仍待積極確切之事證證明之。遍查全案卷證，並無系爭汽
      車改裝照片或專業人員認定證明等類事證足認異議人更換
      排氣管致影響行車安全，尤以本件舉發違反道路交通管理
      事件通知單「違規事實」欄，並未載明舉發人員認異議人
      更換行為「影響行車安全」斟之，且舉發通知書上亦無專
      業之檢驗員簽名或蓋章其上，上情益明。承上，既不能認
      異議人有原裁決認定之「車身變更，不申請臨時檢驗而行
      駛」之違規事實，亦不能認異議人有「擅自變更車體（車
      身包圍、排氣管）」之違規行為。
五、綜上，異議人既無「車身變更，不申請臨時檢驗而行駛」，
    復無「擅自變更車體（車身包圍、排氣管）」之違規事實，
    原處分機關遽以裁罰，即有未當。異議人執此指摘原處分失
    當，為有理由。爰將原處分撤銷，諭知異議人不罰。
據上論結，應依道路交通案件處理辦法第20條前段，裁定如主文
。
中    華    民    國    95    年    11    月    24    日
                      交通法庭  法  官  吳幸娥
以上正本證明與原本無異
如不服本裁定應於送達後5日內向本院提出抗告狀
                                書記官  洪惠玲
中    華    民    國    95    年    11    月    24    日


司法院資訊處製作；財團法人民間司法改革基金會備份。
